【裁判字號】    94,重上,303
【裁判日期】    950414
【裁判案由】    損害賠償等
【裁判全文】
臺灣高等法院民事判決                 94年度重上字第303號
    上   訴   人  協榮航業股份有限公司
    法定 代理 人  乙○○
    訴訟 代理 人  沈明達律師
    被  上 訴 人  香港商凱索企業有限公司
    兼法定代理人  甲○Hua.
    被  上 訴 人  丙○○
    共        同
    訴訟 代理 人  楊佩怡律師
上列當事人間損害賠償等事件，上訴人對於中華民國94年 5月13
日臺灣臺北地方法院93年度重訴字1242號第一審判決提起上訴，
並為訴之追加，經本院於95年 3月28日言詞辯論終結，判決如下
：
    主      文
上訴及追加之訴均駁回。
第二審訴訟費用由上訴人負擔。
    事實及理由
一、本件被上訴人香港商凱索企業有限公司（下稱凱索公司）為
    未經認許之香港法人，係屬非法人之團體，依民事訴訟法第
    40條第 3項之規定，具有當事人能力；又甲○為被上訴人凱
    索公司之董事，有香港公司註冊處登記資料可稽（見本院卷
    36頁），並有行政院大陸委員會香港事務局民國（下同）94
    年9月29日 (94)港局商字第0710號覆函足按（見本院卷63頁
    ），依香港公司條例第32章第 157條之規定，其代表被上訴
    人凱索公司之行為均屬有效（見原審卷48頁），是本件訴訟
    由甲○擔任被上訴人凱索公司之法定代理人，並無不合。又
    上訴人在原審起訴，原係本於不當得利、侵權行為之法則（
    上訴人在原審已表明侵權行為之訴訟標的法律關係─見原審
    卷59頁，被上訴人認上訴人係在本院始追加侵權行為之訴訟
    標的，尚有誤會），請求被上訴人連帶給付新臺幣（下同）
    3,919萬9,591元本息（上訴人在原審固為先、備位之聲明，
    惟其備位聲明請求被上訴人凱索公司給付3,919萬9,591元本
    息，僅屬其先位聲明請求被上訴人連帶給付3,919萬9,591元
    本息之一部，二者尚非互相排斥，故不具有先、備位訴訟之
    關係）；嗣於提起第二審上訴後，在本院另依民法第 541條
    第1項、第242條之規定，追加提起備位之訴，請求被上訴人
    丙○○將上開金額給付予被上訴人凱索公司，而由上訴人代
    位受領（見本院卷116、121頁），核該追加之訴與原訴，所
    主張被上訴人甲○代表被上訴人凱索公司委任被上訴人丙○
    ○聲請強制執行上訴人財產之主要爭點具有共同性，證據資
    料得互為援用，應認二者請求之基礎事實同一，依民事訴訟
    法第446條第1項但書、 第255條第1項第2款之規定，上訴人
    追加上開備位之訴，程序上應予准許（上訴人前雖曾依民法
    第 242條之規定，在原審追加備位之訴，請求被上訴人丙○
    ○給付被上訴人凱索公司上開金額及法定遲延利息，而由上
    訴人代位受領，經原審裁定駁回上開追加之訴，並經本院裁
    定駁回上訴人對該裁定所為抗告，而告確定。惟上訴人在原
    審所為上開追加之訴，乃主張被上訴人丙○○背信或侵占被
    上訴人凱索公司之執行案款，被上訴人凱索公司因而得依侵
    權行為之法則，請求被上訴人丙○○賠償損害，並由上訴人
    代位行使─見原審卷 127頁，此與上訴人在本院追加備位之
    訴所主張之上開事實，尚有不同）。合先敘明。
二、上訴人聲明求為判決：(一)原判決廢棄。(二)先位聲明：被上訴
    人應連帶給付上訴人3,919萬9,591元，及其中872萬7,863元
    自92年6月14日起、其餘3,047萬1,728元自92年8月24日起，
    均至清償日止，按年息5%計算之利息。備位聲明：被上訴人
    丙○○應給付被上訴人凱索公司 3,919萬9,591元， 及其中
    872萬7,863元自92年 6月14日起；其餘3,047萬1,728元自92
    年 8月24日起，均至清償日止，按年息5%計算之利息，由上
    訴人代位受領。(三)願供擔保請准宣告假執行。
    被上訴人聲明求為判決：(一)上訴及追加之訴均駁回。(二)如受
    不利判決，願預供擔保請准宣告免為假執行。
三、上訴人起訴主張：被上訴人凱索公司與上訴人間損害賠償事
    件，經原審69年度訴字第2372號、本院89年度上更(十一)字第39
    號及最高法院91年度台上字第2647號民事判決（下稱系爭執
    行名義判決）上訴人應給付被上訴人凱索公司1,845萬2,310
    元及自69年 2月14日起至清償日止，按中央銀行核定放款日
    拆2分之1計算之利息確定，旋即由被上訴人甲○代表被上訴
    人凱索公司，委任被上訴人丙○○聲請原執行法院以92年度
    執字第 16976號民事執行事件（下稱系爭執行事件），對上
    訴人之財產為強制執行，被上訴人丙○○先後於92年 6月11
    日、及同年8月21日，領取案款872萬7,863元2角4分、及3,0
    47萬1,728元後， 竟以「丙○○聯合法律事務所代收法治及
    公義社會基金會（下稱系爭基金會）籌備處捐款專戶」保管
    ，予以侵占。乃被上訴人凱索公司為有限公司，被上訴人甲
    ○並非該公司之董事長或執行業務董事，依法並無權代表該
    公司委任被上訴人丙○○聲請強制執行；且被上訴人凱索公
    司委任被上訴人丙○○向法院聲請對上訴人強制執行、領取
    案款之行為，及委任被上訴人丙○○將執行案款捐贈成立系
    爭基金會之協議，亦均違反香港澳門關係條例（下稱港澳條
    例）第39條之規定，應屬無效；且上訴人以行使同時履行抗
    辯權之事由，對被上訴人凱索公司提起債務人異議之訴，經
    原審以92年度海商字第26號判決凱索公司依系爭執行名義判
    決請求上訴人給付1,845萬2,310元之同時，應交付載貨證券
    正本予上訴人，及確認系爭執行名義判決所命給付之利息債
    權不存在，凱索公司不得就該部分判決對上訴人強制執行確
    定，該判決確定時，原執行法院未經製作分配表，且將未經
    裁定確定之訴訟費用計入案款，交由被上訴人丙○○領取完
    畢，該違法之執行行為應屬無效，則依侵權行為或不當得利
    之法則，被上訴人應連帶賠償或返還已領取之案款。又退步
    言之，若認被上訴人甲○代表被上訴人凱索公司委任被上訴
    人丙○○聲請強制執行、領取案款之行為有效，被上訴人丙
    ○○本於民法第541條第1項之規定，亦應將所領取之執行案
    款交付被上訴人凱索公司，茲上訴人為被上訴人凱索公司之
    債權人，自得代位行使凱索公司對於丙○○之上開請求權等
    情，爰依侵權行為、不當得利之法則及港澳條例第40條之規
    定，提起先位之訴，求為命被上訴人連帶給付上訴人 3,919
    萬9,591元，及其中872萬7,863元自92年6月14日起；其餘3,
    047萬1,728元自92年 8月24日起，均至清償日止，按年息5%
    計算利息之判決；並在本院追加依民法第 541條第 1項、第
    242 條之規定，提起備位之訴，求為命被上訴人丙○○給付
    上開本息予被上訴人凱索公司，由上訴人代位受領之判決。
    被上訴人則以：被上訴人甲○自84年11月 7日起擔任被上訴
    人凱索公司之董事迄今，依香港公司條例第32章第 157條之
    規定，其代表凱索公司委任被上訴人丙○○聲請強制執行及
    領取案款之行為，均屬有效；又被上訴人凱索公司委任律師
    聲請強制執行及領取案款之行為，不受港澳條例第39條之限
    制；又系爭執行名義判決之法律關係並非雙務契約，上訴人
    亦未於該案第二審言詞辯論終結前主張同時履行抗辯權，自
    不得於執行程序再行主張；又原執行法院除發收取命令，准
    被上訴人凱索公司逕向第三人華南商業銀行南京東路分行收
    取上訴人之存款債權872萬7,863元2角4分外，另由上訴人與
    被上訴人凱索公司會算後，由上訴人以3,047萬1,728元逕向
    被上訴人凱索公司清償，此損害賠償金額係經由雙方合意後
    清償，其他債權人亦不得參與分配，系爭執行事件之強制執
    行程序並未違法，被上訴人凱索公司依系爭執行名義確定判
    決受領案款，亦無侵權行為或不當得利之可言；又上訴人提
    起債務人異議之訴時，明知被上訴人凱索公司之營業所，卻
    謊稱不知，指為所在不明，並為一造辯論判決，被上訴人凱
    索公司因不知情而未提起上訴，致該判決因而確定，被上訴
    人凱索公司已對該確定判決提起再審之訴；又被上訴人凱索
    公司依強制執行程序取得之案款，本於所有權人地位，自有
    處分權限，是被上訴人甲○代表被上訴人凱索公司委任被上
    訴人丙○○成立系爭基金會而為之捐贈行為，並無不法，更
    未損及上訴人之任何權益等語，資為抗辯。
四、查上訴人與被上訴人凱索公司間損害賠償事件，經最高法院
    以91年度台上字第2647號判決上訴人應給付被上訴人凱索公
    司1,845萬2,310元及自69年 2月14日起至清償日止，按中央
    銀行核定放款日拆2分之1計算之利息確定，旋即由被上訴人
    甲○代表被上訴人凱索公司委任被上訴人丙○○，持上開確
    定判決為執行名義，聲請原執行法院對上訴人之財產為強制
    執行；嗣被上訴人甲○又代表被上訴人凱索公司，委任被上
    訴人丙○○領取上開執行事件之案款，被上訴人丙○○先後
    於92年6月11日、及同年8月21日，領得案款 872萬7,863元2
    角4分、及3,047萬1,728元後， 被上訴人甲○復代表被上訴
    人凱索公司與聯合法律事務所丙○○律師訂立協議書乙紙，
    約定將上開領得之案款扣除費用後之餘款，交由該聯合法律
    事務所以被上訴人凱索公司名義捐贈成立財團法人及教學機
    構等；上訴人於強制執行程序進行中之92年 7月間，以行使
    同時履行抗辯權為由，提起債務人異議之訴，原審並依上訴
    人之聲請，以92年度聲字第1993號民事裁定准上訴人供擔保
    停止執行，但因上訴人未提供擔保，原執行法院乃繼續進行
    強制執行程序，及至將上開案款交付予被上訴人丙○○後，
    原審始於93年 3月31日，就上開債務人異議之訴事件，以92
    年度海商字第26號判決：「一被告（指凱索公司）依本院（
    指原審）69年度訴字第2372號判決請求原告（指上訴人）給
    付1,845萬2,310元之同時，應交付附件所示之載貨證券正本
    給原告。二確認本院69年度訴字第2372號判決及台灣高等法
    院89年度上更(十一)字第39號判決命原告應給付1,845萬2,310元
    ，自69年 8月17日起至74年11月28日止按中央銀行核定放款
    日拆2分之1計算，及自74年11月29日起至清償日止按週年利
    率5%計算之利息債權不存在，被告不得就該部分之判決對原
    告強制執行」，並告確定，被上訴人凱索公司已就該確定判
    決所提起之再審之訴，現正由最高法院審理中等事實，有華
    南商業銀行南京東路分行支票、原執行法院發還民事強制執
    行案款領款收據、原審92年度海商字第26號民事判決及確定
    證明書、委任狀、協議書、委任書、原審93年度再字第10號
    及本院94年度重上字第 132號民事判決足按（見原審卷11、
    12、16至20、54、74、75、136至155頁及本院卷76至80頁）
    ，並經本院調取原執行法院92年度執字第16976號損害賠償
    強制執行卷宗核閱屬實（見本院卷82之1至82之75頁），且
    為兩造所不爭執，均堪信為真實。
五、惟按侵權行為所發生之損害賠償請求權，以有故意或過失不
    法侵害他人權利為其成立要件，若其行為並無故意或過失，
    即無賠償之可言（最高法院49年臺上字第2323號、54年臺上
    字第1523號判例參照）；又不當得利，須以無法律上之原因
    而受利益，致他人受損害為其成立要件（最高法院47年臺上
    字第303號判例參照）。茲上訴人雖主張系爭強制執行程序
    有前揭違法情事，應屬無效，並依侵權行為或不當得利之法
    則，請求被上訴人連帶賠償或返還系爭執行案款云云。然查
    ：
    (一)按依港澳條例第38條前段：「民事事件涉及香港或澳門者
      ，類推適用涉外民事法律適用法。」及第46條第 3項：「
      依台灣地區法律關於未經認許之外國法人、團體或其他機
      構得為告訴或自訴之規定，於香港或澳門之法人、團體或
      其他機構準用之」規定之立法精神，並參酌涉外民事法律
      適用法第 1條之規定，基於保護我國當事人之利益，對於
      香港澳門地區未經認許之法人，應認其得在我國為民事訴
      訟之原告、被告。港澳條例第39條所稱之「法律行為」，
      應不包括訴訟行為在內（最高法院91年度台上字第2647號
      判決參照）。又香港或澳門之法人，於台灣地區為訴訟行
      為，究應以何人為其法定代理人，港澳條例或其類推適用
      之涉外民事法律適用法均無明文，惟類推適用涉外民事法
      律適用法第 2條規定：「外國法人經中華民國認許成立者
      ，以其住所地法為其本國法」、第1條第1項規定「人之行
      為能力，依其本國法」之精神，香港或澳門法人在台灣地
      區為訴訟行為，有關法定代理之規定，應依該香港或澳門
      之法律決定之。至系爭執行名義判決內，針對運送契約、
      載貨證券所生債權債務關係定中華民國法律為準據法（見
      原審卷65頁），與本件被上訴人甲○是否有權代理被上訴
      人凱索公司，係屬二事，上訴人執此主張應依中華民國法
      律決定被上訴人甲○是否具有法定代理權云云，自不足取
      。又被上訴人凱索公司為香港法人，於92年 5月16日委任
      被上訴人丙○○代為聲請原執行法院對上訴人為強制執行
      時（見本院卷82之 2頁），該公司之董事為訴外人何鋯及
      被上訴人甲○2人，有92年6月10日查詢香港公司註冊處公
      司資料報告可稽（見本院卷55頁），固亦為兩造所不爭執
      。惟依香港公司條例第32章第 157條前段規定：「董事或
      經理的作為均屬有效」（見原審卷48頁）；且就被上訴人
      甲○依香港法律，有權代表被上訴人凱索公司乙節，復為
      兩造所不爭執（見原審卷 172頁）。又被上訴人凱索公司
      委任被上訴人丙○○聲請強制執行及領取案款之行為，概
      均屬訴訟行為之一環，故應排除於港澳條例第39條所稱法
      律行為之外，自屬有效。故由被上訴人甲○代表被上訴人
      凱索公司，所為委任被上訴人丙○○代為聲請強制執行，
      並代為領取案款之行為，既係有權代理，亦屬有效，原執
      行法院因而依其聲請進行執行程序，並將系爭案款交由被
      上訴人丙○○領取，其執行程序並未違法。
    (二)雖上訴人於系爭執行事件進行中，以同時履行抗辯作為事
      由，另案提起債務人異議之訴，並經原審以92年度海商字
      第26號判決上訴人勝訴確定，然觀諸該判決主文第1項，
      乃係命被上訴人凱索公司同時履行給付載貨證券正本義務
      之給付判決、該主文第2項，則係確認法定遲延利息債權
      不存在之確認判決，及命被上訴人凱索公司不作為之給付
      判決，此與強制執行法第14條所規定債務人異議之訴為形
      成訴訟者，尚有不同。而其中第 1項之同時履行判決，不
      過係命被上訴人凱索公司履行對待給付之交付載貨證券正
      本義務而已（民法第264條第1項規定參照），就上訴人依
      系爭執行名義判決，對於被上訴人凱索公司已履行對待給
      付之交付金錢即系爭案款義務，並未因而使之不存在；第
      2 項前段僅係確認判決，不足以排除系爭執行名義判決之
      執行力；第 2項後段雖諭知被上訴人凱索公司不得就系爭
      執行名義判決之法定遲延利息部分聲請強制執行，此亦僅
      屬不作為義務之給付判決，況該判決係於93年 6月16日始
      確定（見本院卷82之76頁），而被上訴人凱索公司委任被
      上訴人丙○○領取系爭案款早在92年 8月21日即已完畢，
      而致執行程序終結（見本院卷82之62頁），是此項判決主
      文亦屬無從執行。且上訴人就系爭執行名義判決所命之給
      付，本得主張同時履行抗辯權，請求被上訴人凱索公司對
      待給付，竟不於該執行名義判決第二審言詞辯論終結前提
      出，亦不得於系爭執行名義判決確定後，再為與該確定判
      決意旨相反之主張（最高法院42年臺上字第1306號判例參
      照），系爭執行名義判決自不因上開判決主文而失其確定
      力及執行力。又原審雖依上訴人之聲請，裁定准供擔保後
      停止執行，乃上訴人既未提供擔保，原執行法院因而繼續
      執行程序，並將系爭案款交付予被上訴人凱索公司所委任
      之被上訴人丙○○，亦無不法之可言。準此，被上訴人凱
      索公司本於系爭執行名義之確定判決，委任被上訴人丙○
      ○領得系爭執行案款，核屬權利之正當行使，亦具有法律
      上之原因。
    (三)又原執行法院於受理系爭執行事件後，除發收取命令，准
      被上訴人凱索公司逕向第三人華南商業銀行南京東路分行
      收取上訴人之存款債權872萬7,863元2角4分外，並經上訴
      人與被上訴人凱索公司就執行名義判決金額之本息及執行
      費、訴訟費用等會算後，由上訴人先後繳交 3,000萬元及
      47萬1,728元予原執行法院，以為系爭執行名義判決債務
      之清償，經原執行法院通知被上訴人凱索公司領取，而由
      被上訴人凱索公司委任被上訴人丙○○具領完畢，此經本
      院調取系爭執行事件卷宗核閱無訛（見本院卷82之 6至82
      之9 、82之13至82之23、82之30、82之51、82之60至82之
      63頁）。足見上訴人與被上訴人凱索公司間，已達成以上
      開金額清償系爭執行名義判決債務之合意，則被上訴人凱
      索公司受領由上訴人所支付之上開金額，即有法律上之原
      因。又被上訴人凱索公司依原執行法院之通知，領取系爭
      案款，亦無不法侵害上訴人權利之可言。茲上訴人再以經
      其同意清償之上開金額內，包含未經裁定確定之訴訟費用
      ，或原執行法院執行程序違法云云爭執，亦非可取。
    (四)原執行法院所為強制執行程序既未違法，已如前述，則被
      上訴人凱索公司本於系爭執行名義之確定判決，對於上訴
      人為強制執行而受領金錢之支付，既未不法侵害上訴人之
      權利，亦非無法律上之原因而受利益，自無侵權行為或不
      當得利之可言。是上訴人本於侵權行為、不當得利之法則
      及港澳條例第40條之規定提起先位之訴，請求被上訴人連
      帶賠償或返還系爭案款本息，即屬無據。
六、復按代位權係債權人代行債務人之權利，故代行者與被代行
    者之間，必須有債權債務關係之存在，否則即無行使代位權
    之可言（最高法院49年臺上字第1274號判例參照）。本件上
    訴人對於被上訴人凱索公司並無任何侵權行為或不當得利之
    債權存在，已如前述；而上訴人依原審92年度海商字第26號
    民事判決，亦僅取得請求被上訴人凱索公司交付載貨證券正
    本之權利，該權利並非金錢債權，則就被上訴人凱索公司對
    於他人所得請求之金錢債權，殊無由上訴人代位行使之餘地
    。是不論被上訴人凱索公司委任被上訴人丙○○捐贈系爭案
    款之協議，是否因違反港澳條例第39之規定而無效？被上訴
    人丙○○是否應依民法第541條第1項之規定，交付系爭案款
    予被上訴人凱索公司？均與上訴人無涉。易言之，上訴人對
    於被上訴人凱索公司既無金錢債權存在，則不論被上訴人丙
    ○○對於被上訴人凱索公司是否負有返還系爭案款之債務，
    均非上訴人所得代位行使。是上訴人本於民法第541條第1項
    、第 242條之規定，在本院追加提起備位之訴，請求被上訴
    人丙○○給付系爭案款本息予被上訴人凱索公司，而由上訴
    人代位受領，亦屬無據。
七、綜上所述，上訴人本於侵權行為、不當得利之法則及港澳條
    例第40條之規定，請求被上訴人連帶給付上訴人3,919萬9,5
    91元，及其中872萬7,863元自92年6月14日起、其餘3,047萬
    1,728元自92年8月24日起，均至清償日止，按年息5%計算之
    利息；及在本院追加依民法第541條第 1項、第242條之規定
    ，在本院追加備位之訴，請求被上訴人丙○○給付上開本息
    予被上訴人凱索公司，由上訴人代位受領，均屬不應准許。
    從而原審所為上訴人敗訴之判決，並無不合。上訴論旨指摘
    原判決不當，求予廢棄改判，為無理由，應予駁回。
八、至兩造其餘之攻擊或防禦方法及未經援用之證據，經本院斟
    酌後，認為均不足以影響本判決之結果，自無逐一詳予論駁
    之必要，併此敘明。
九、據上論結，本件上訴及追加之訴均為無理由，依民事訴訟法
    第449條第1項、第78條，判決如主文。
中    華    民    國    95    年    4     月    14    日
                  民事第六庭  審判長法  官  林鄉誠
                                    法  官  彭昭芬
                                    法  官  梁玉芬
正本係照原本作成。
如不服本判決，應於收受送達後20日內向本院提出上訴書狀，其
未表明上訴理由者，應於提出上訴後20日內向本院補提理由書狀
（均須按他造當事人之人數附繕本）上訴時應提出委任律師或具
有律師資格之人之委任狀；委任有律師資格者，另應附具律師資
格證書及釋明委任人與受任人有民事訴訟法第466條之一第一項
但書或第二項（詳附註）所定關係之釋明文書影本。
中    華    民    國    95    年    4     月    18    日
                                    書記官  常淑慧
附註：
民事訴訟法第四百六十六條之一（第一項、第二項）：
對於第二審判決上訴，上訴人應委任律師為訴訟代理人。但上訴
人或其他法定代理人具有律師資格者，不在此限。
上訴人之配偶、三親等內之血親、二親等內之姻親，或上訴人為
法人、中央或地方機關時，其所屬專任人員具有律師資格並經法
院認為適當者，亦得為第三審訴訟代理人。


司法院資訊處製作；財團法人民間司法改革基金會備份。
